臺灣高等法院民事判決
108年度上字第1036號
上  訴  人  吳泳宏  
訴訟代理人  陳偉仁律師
複  代理人  陳靖璇律師
上  訴  人  洪冠明  
訴訟代理人  蕭宇凱律師
上列當事人間請求損害賠償事件，兩造對於中華民國108年5月31
日臺灣臺北地方法院106年度訴字第3514號第一審判決各自提起
上訴，本院於109年3月10日言詞辯論終結，判決如下：
    主      文
兩造上訴均駁回。
第二審訴訟費用由兩造各自負擔。
    事實及理由
一、上訴人吳泳宏（下稱其名）主張：伊與原審共同被告黃宜綸
    （下稱其名）於民國89年結婚，婚姻關係存續中，上訴人洪
    冠明（下稱其名，與黃宜綸合稱洪冠明等2人）明知黃宜綸
    為有配偶之人，仍與黃宜綸先後為通姦及相姦行為，並有如
    附表一、二所示通姦及相姦行為以外之侵害伊配偶權之行為
    ，侵害伊配偶關係之身分法益，爰依民法第184條第1項前段
    、後段、第195條第3項準用第1項前段之規定，請求非財產
    上損害賠償等語。
二、洪冠明則以：否認吳泳宏提出原證4簡訊（下稱系爭簡訊）
    照片之形式真正，且所提出之原證5錄音（下稱系爭錄音）
    及譯文為違法取證，縱使錄音譯文與錄音內容大致相符，惟
    非伊與黃宜綸之對話。又黃宜綸因精神狀態不佳，始發送系
    爭簡訊及為系爭錄音之通話內容。再系爭簡訊及錄音，均不
    足證明伊於99年1月1日至103年6月17日、105年7月1日至同
    年12月2日間，與黃宜綸有逾越正常男女社交往來行為，伊
    未侵害吳泳宏之配偶法益等語，資為抗辯。
三、原審為吳泳宏一部勝訴、一部敗訴之判決，即命洪冠明等2
    人應連帶給付吳泳宏新臺幣（下同）30萬元，及洪冠明自10
    6年7月29日起、黃宜綸自106年8月2日起，均至清償日止，
    按年息5％計算之利息，駁回吳泳宏其餘之訴。吳泳宏就其敗
    訴部分不服，提起上訴，另撤回對黃宜綸之起訴，並聲明：
    ㈠原判決關於駁回吳泳宏後開第二項之訴及該部分假執行之
    聲請均廢棄。㈡上開廢棄部分，洪冠明應再給付吳泳宏270萬
    元，及自106年7月29日起至清償日止，按年息5％計算之利息
    。洪冠明則答辯聲明：上訴駁回。洪冠明就其敗訴部分不服
    ，提起上訴，並聲明：㈠原判決不利於洪冠明部分廢棄。㈡上
    開廢棄部分，吳泳宏在第一審之訴及假執行之聲請均駁回。
    吳泳宏則答辯聲明：上訴駁回。
四、兩造不爭執事項（見本院卷300頁，並因論述為部分文字增
    刪）：
　㈠吳泳宏與黃宜綸於89年3月27日結婚，婚後育有一子，婚姻關
    係存續中。
　㈡洪冠明任職高雄應用科技大學教授，於105年9至12月間登記
    洪冠明名義之0000000000號行動電話與0000000000號行動電
    話，二支號碼間有互相發送簡訊及通話。
　㈢黃宜綸自105年起罹患類思覺失調症，因病有遺失物品、未穿
    鞋外出、因物品遺失報警無法向警方描述過程及製作筆錄等
    病狀。
五、法院之判斷：
  ㈠系爭簡訊與錄音有無證據能力？
　⒈按民事訴訟之目的旨在解決紛爭，維持私法秩序之和平及確
    認並實現當事人間實體上之權利義務，為達此目的，有賴發
    現真實，與促進訴訟。惟為發現真實所採行之手段，仍應受
    諸如誠信原則、正當程序、憲法權利保障及預防理論等法理
    制約。又民事訴訟之目的與刑事訴訟之目的不同，民事訴訟
    法並未如刑事訴訟法對證據能力設有規定，就違法收集之證
    據，在民事訴訟法上究竟有無證據能力？尚乏明文規範，自
    應權衡民事訴訟之目的及上述法理，從發現真實與促進訴訟
    之必要性、違法取得證據所侵害法益之輕重、及防止誘發違
    法收集證據之利益（即預防理論）等加以衡量，非可一概否
    認其證據能力。苟欲否定其證據能力，自須以該違法收集之
    證據，係以限制他人精神或身體自由等侵害人格權之方法、
    顯著違反社會道德之手段、嚴重侵害社會法益或所違背之法
    規旨在保護重大法益或該違背行為之態樣違反公序良俗者，
    始足當之(最高法院104年度台上字第1455號判決意旨參照)
    。
　⒉洪冠明雖抗辯：吳泳宏未經黃宜綸同意，以偷拍方式取得系
    爭簡訊翻拍照片，以竊錄方式取得系爭錄音，係逾越比例原
    則之行為而侵害黃宜綸隱私權所取得之證據，無證據能力云
    云。按人民有秘密通訊之自由，此乃我國憲法第12條明文保
    障之基本權。然有鑑於訴訟權之保障與隱私權之保護，兩者
    時有發生衝突之可能，如因侵害隱私權或以不法方式取得之
    證據，法院應否以欠缺證據能力而逕予排除之問題，在民、
    刑事訴訟程序非可一概而論。蓋民事訴訟係對於私權糾紛進
    行權利義務之確認與實現之程序，刑事訴訟程序則係國家確
    定刑罰權之機制，對於證據禁止法則之確立，係因國家基於
    公權力之行使，警察機關針對犯罪進行調查蒐證，檢察官代
    表國家發動偵查權進行追訴處罰，國家與被告顯立於不平等
    地位，為防免司法權濫用，害及人民基本權利，故對於不法
    取得之證據，嚴格審查其證據能力，設有證據排除法則之限
    制。惟在民事訴訟程序中，兩造處於公平之對等地位，同在
    法院面前針對個人權利進行攻擊防禦，關於證據之取得或提
    出原則上並無不對等之情事，較無刑事訴訟程序因國家司法
    權與人民處於不平等地位可能造成之弊端，因此對於證據能
    力之審查密度應有所不同。針對民事訴訟程序違法取得證據
    之可利用性，應自裁判上真實之發現、程序之公正、法秩序
    之統一性與違法收集證據之誘發防止調整等觀點，綜合比較
    衡量該證據之重要性、必要性，或審理之對象、收集行為之
    態樣與被侵害利益等因素，決定其有無證據能力，尚非可僅
    以採證手段或有失當之瑕疵，逕予排除該項證據之適格。就
    審查程序而言，首應確定違法行為之種類，探尋被違反法律
    之規範目的及保護法益，就違法取得證據者之於訴訟上利用
    該證據之程序利益加以確認，最後進行利益權衡，若有違反
    憲法核心保護價值，原則上禁止該證據之利用，例外以利益
    權衡兼顧比例原則承認其可利用性。又衡諸我國社會對於婚
    姻忠誠義務高期待之現狀，妨害他人婚姻關係之不法行為多
    係隱秘為之，被害人之舉證極度不易；且因此類事件往往涉
    及他方當事人隱私權之範疇，兼以民事訴訟原則上須由主張
    權利遭受侵害者負舉證之責，在此前提下，本院認不法行為
    人之隱私權與被害人之訴訟權發生衝突之際，應合併審酌侵
    害隱私權之方式及所取得證據於程序上利用之利益，再適用
    比例原則加以權衡，非得一律排除以侵害隱私權方式取得之
    證據。雖吳泳宏利用保管黃宜綸手機機會偷拍系爭簡訊及竊
    錄系爭錄音對話，侵害黃宜綸之隱私權，然蒐證期間非長，
    其取得方法係以秘密為之，非以任何強暴、脅迫或其他相類
    方式為之，審理對象僅限於吳泳宏夫妻雙方，兼及於與之為
    侵害行為之洪冠明，且由系爭錄音譯文可知，洪冠明等2人
    就會面交往之情節有刻意為防免吳泳宏發現之舉措（見司調
    卷106頁反面），可認吳泳宏主張洪冠明侵害其配偶權之行
    為，舉證困難，基於利益權衡原則，應認吳泳宏有使用系爭
    簡訊與錄音為證據之必要，本院認上開證物具證據能力。
  ㈡系爭簡訊內容有無經過偽造或變造？
　⒈按當事人主張有利於己之事實者，就其事實有舉證之責任，
    民事訴訟法第277條定有明文。又事實有常態與變態之分，
    其主張常態事實者無庸負舉證責任；反之，主張變態事實者
    ，則須就其所主張之事實負舉證責任（最高法院106年度台
    上字第1870號判決參照）。
　⒉洪冠明抗辯：系爭簡訊不能排除由「SIM Editor」軟體重新
    編輯，創造簡訊內容云云。然查，吳泳宏業已提供系爭簡訊
    照片原圖供鑑定及檢視，系爭簡訊照片與原始檔案相符，形
    式上應屬真正。又吳泳宏所提供系爭簡訊照片原圖係於105
    年7月2日所拍攝，另於105年8月29日拍攝系爭簡訊翻拍過程
    之影片，拍攝時間點皆為105年，有影片光碟檔案內容檢附
    截圖可稽（見本院卷509頁），雖上開影片未涵蓋部分系爭
    簡訊照片如對照表所示（見本院卷469至471頁)，然其餘內
    容皆與系爭簡訊照片相符，已足證系爭簡訊照片之真正。且
    一般民眾無偽造、變造手機簡訊內容之專業能力，洪冠明應
    就其主張系爭簡訊係經軟體編輯變造之變態事實，負舉證責
    任，然洪冠明除提出軟體使用方法外，並無具體事證證明吳
    泳宏有操作軟體偽造、變造系爭簡訊內容之舉，復經本院詢
    以是否將系爭簡訊照片電子檔及系爭簡訊翻拍過程之影片，
    送請鑑定是否經偽造、變造，洪冠明亦當庭表示不需要（見
    本院卷463、464頁），則其空言否認系爭簡訊內容之真正，
    主張系爭簡訊係經偽造、變造而無證據能力云云，自無可採
    。
  ㈢系爭簡訊與系爭錄音是否為洪冠明與黃宜綸所為？
　　洪冠明復抗辯：吳泳宏所提系爭簡訊及系爭錄音，不足證明
    為其與黃宜綸之對話云云。惟查，系爭簡訊照片顯示之電話
    號碼登記名義人為洪冠明，為兩造所不爭執（見不爭執事項
    ㈡），且洪冠明於提告吳泳宏妨害名譽等案件（下稱系爭刑
    事案件），亦自承系爭簡訊照片所顯示之電話號碼為其電話
    無誤【見臺灣高雄地方檢察署106年度他字第808號卷（下稱
    他字卷）59頁】。又觀諸黃宜綸之行動電話通話明細，顯示
    黃宜綸於系爭簡訊往來期間，確有與洪冠明之行動電話接發
    訊息記錄(見司調卷79至81頁)，均得佐證系爭簡訊照片為真
    。再者，洪冠明於系爭刑事案件自承曾經詢問黃宜綸「你們
    是不是有幹幹」，及系爭錄音105年10月1日譯文內容確為其
    與黃宜綸間對話無訛（見他字卷12頁），顯見系爭錄音對話
    當事人係洪冠明及黃宜綸無誤。復細繹系爭錄音105年11月3
    0日之譯文，多次出現「洪冠明，你聽我講」、「洪冠明我
    就要跟你講」、「我跟吳泳宏早就走不下去了」、「我黃宜
    綸告訴你，洪冠明你跟那些女人」、「你多久以前早就不愛
    我黃宜綸」等語（見司調卷134頁），對話之他方僅單純回
    應，未否認係洪冠明本人，而洪冠明於本院亦表示不爭執譯
    文內容與錄音檔內容相符（見本院卷462頁），足見系爭錄
    音確為洪冠明與黃宜綸間之對話無訛。末查，吳泳宏已提出
    系爭錄音原始錄音檔案供鑑定及檢視，嗣洪冠明稱無鑑定必
    要已如前述（見本院卷462頁），堪認系爭錄音及譯文所示
    對話內容皆屬真正，且係洪冠明與黃宜綸間之對話，洪冠明
    上開抗辯，洵無足採。
　㈣吳泳宏依民法第184條第1項前段、後段、第195條第3項準用
    第1項之規定，請求洪冠明賠償其非財產上之損害，有無理
    由？
　⒈按因故意或過失，不法侵害他人之權利者，負損害賠償責任
    。故意以背於善良風俗之方法，加損害於他人者亦同；不法
    侵害他人基於父、母、子、女或配偶關係之身分法益而情節
    重大者，被害人雖非財產上之損害，亦得請求賠償相當之金
    額，民法第184條第1項、第195條第3項準用第1項定有明文
    。又婚姻係以夫妻之共同生活為其目的，配偶應互相協力保
    持其共同生活之圓滿安全及幸福，而夫妻互守誠實，係為確
    保其共同生活之圓滿安全及幸福之必要條件，故應解為配偶
    因婚姻契約而互負誠實之義務，配偶之一方行為不誠實，破
    壞共同生活之圓滿安全及幸福者，即為違反因婚姻契約之義
    務而侵害他方之權利（最高法院55年台上字第2053號判例意
    旨參照），是配偶間因婚姻而成立之一種以互負誠實義務為
    內容的權利，應受侵權行為法之保護，不容配偶之一方或第
    三人任意侵害。
　⒉吳泳宏與黃宜綸於89年結婚，婚姻關係存續中，為兩造所不
    爭執（見不爭執事項㈠），黃宜綸於系爭簡訊稱「婚前婚後
    了還為你拿掉小孩」【見原法院106年度店司調字第203號卷
    （下稱司調卷）97頁】，洪冠明於系爭錄音稱「妳難道不需
    要再回到那個家庭去嗎？妳一直跟我聯絡妳這樣子妳對他好
    嗎？」（見司調卷111頁反面），足認洪冠明在與黃宜綸於
    系爭簡訊及錄音所示時間，應知黃宜綸為已婚。
　⒊觀諸系爭簡訊內容，洪冠明於105年6月29日傳送：「說穿了
    那也只是你想分手的說詞罷了…你真的不必這樣，心不在我
    身上了想分手了就實話實說就好了…」等語（見司調卷85頁
    ），於105年6月30日傳送：「原來你口中的真愛什麼離不開
    我不能沒有我，完全抵不過現實的考驗」、「我愛你永遠都
    愛你！」、「你要陪我過夜嗎？」等語（見司調卷87頁反面
    、99頁反面、100頁反面）；且系爭錄音於105年9月23日之
    對話內容為「洪冠明：難過什麼，我愛妳。黃宜綸：騙人的
    。洪冠明：我真的愛妳，妳若不相信，那我也沒辦法。黃宜
    綸：你講求婚我都會我就一直放在心上。洪冠明：我可以對
    天發誓，我如果除了妳以外，有跟別的女人怎麼樣的話，我
    真的遭天打雷劈，我就是喜歡妳而已。黃宜綸：我發覺其實
    你沒有以前那麼喜歡我。洪冠明：妳覺得我昨牽妳的手牽得
    太慢了是不是？黃宜綸：我覺得你昨天有那個心想要握我的
    手，然後你是很主動的，而且是願意的。洪冠明：我隨時都
    願意，隨時都想握妳的手，我隨時都想抱妳，我心裡面想的
    都是妳。黃宜綸：我就是要弄清楚這些年來我們到底是不是
    真的有愛情，還是其實你中間已經變心過很多次，只是我在
    你旁邊硬把你拉回來。洪冠明：妳不用拉我，我一直在妳身
    上，我的心永遠都在妳身上」（見司調卷110頁反面至113頁
    反面）等語。顯見洪冠明屢向黃宜綸表達愛意，並藉此鞏固
    黃宜綸之心防，足認其等間關係匪淺，顯非僅止於男女普通
    朋友間之互動，堪認已達相當親暱、曖昧程度之男女情誼交
    往，影響吳泳宏與黃宜綸夫妻間忠誠、互信之基礎，對婚姻
    本質已加以干擾、侵害，其等之交往逾越一般男女正常社交
    範疇，顯逾社會一般通念所能容忍之範圍，足以破壞夫妻婚
    姻共同生活之圓滿、安全及幸福，而侵害吳泳宏基於配偶關
    係之身分法益，且屬情節重大，構成侵權行為，應負損害賠
    償責任，洵堪認定。
  ⒋至吳泳宏雖提出系爭簡訊及錄音中黃宜綸所述：「我擔心我
    們已被錄成性愛光碟」、「做愛在家外就只有你」、「婚前
    婚後還曾經為你拿掉小孩，證明我們有真愛」、「我想到那
    件事情，其實那一次之後，醫生就已經跟我講，說我不可能
    再受孕」、「我告訴你，我是媽媽，我比你還悲傷，我真的
    很悲傷，我真的很傷心」等語，主張洪冠明與黃宜綸間自99
    年至105年6月間有相姦行為云云。惟黃宜綸自105年7月4日
    起因短暫幻覺、失憶、情緒不穩、睡眠障礙持續就醫，罹患
    精神病及類思覺失調性疾病乙節，有臺北市立聯合醫院中興
    院區及微煦心靈診所就醫證明書可稽（見本院卷153至161頁
    ），復經吳泳宏於起訴狀自承黃宜綸長期失眠、精神耗弱，
    於106年6月間患有精神躁鬱及恐慌症，有遺失錢包、鞋子、
    失憶等情（見原審卷3、4頁）相符，尚難依黃宜綸上開簡訊
    及對話內容，即可認定其與洪冠明間有通姦行為，亦不足證
    明洪冠明等2人於何時、何地發生通姦、相姦行為。另依吳
    泳宏提出之黃宜綸病歷資料可知，黃宜綸雖曾於103年6月19
    日至婦產科外科診所進行人工流產，然無從認定黃宜綸該次
    受孕係因與洪冠明通姦行為所致，是吳泳宏所提證據，尚不
    能證明洪冠明與黃宜綸間有通姦行為存在。況吳泳宏曾向臺
    灣臺北地方檢察署（下稱臺北地檢署）對洪冠明與黃宜綸提
    出妨害婚姻告訴，經臺北地檢署檢察官以106年度偵字第276
    36號不起訴處分，再經臺灣高等檢察署（下稱高檢署）以10
    7年度上聲議字第1918號駁回再議，復經臺灣臺北地方法院
    以107年度聲判字第93號裁定駁回其交付審判之聲請，益徵
    吳泳宏並無積極證據足認洪冠明等2人有通姦、相姦之行為
    。故吳泳宏主張洪冠明與黃宜綸間之通姦行為侵害其配偶權
    云云，尚非可採。 
　㈤吳泳宏得請求洪冠明賠償之數額為若干？
　⒈按慰藉金之賠償須以人格權遭遇侵害，使精神上受有痛苦為
    必要，其核給之標準固與財產上損害之計算不同，然非不可
    斟酌雙方身分資力與加害程度，及其他各種情形核定相當之
    數額（最高法院51年台上字第223號判例要旨參照）。
　⒉查本件洪冠明所為，顯足以破壞吳泳宏與黃宜綸婚姻共同生
    活之圓滿、安全及幸福，已侵害吳泳宏關於配偶之身分法益
    ，且情節確屬重大，揆諸上開規定，吳泳宏主張其因洪冠明
    前開不法侵害其基於婚姻關係而享有之夫妻身分法益，致精
    神上受有痛苦，請求洪冠明賠償非財產上之損害，自屬有據
    。又吳泳宏為碩士，現職為科技公司總經理，年收入約280
    萬元；洪冠明為碩士，現職大學教授，月收入約11萬元，業
    據兩造陳述在卷（見原審卷57頁、60頁反面、140頁）。本
    院斟酌上開洪冠明不法侵害吳泳宏關於配偶身分法益之情節
    及兩造之身分、地位、經濟狀況暨吳泳宏精神上所受痛苦之
    程度等一切情狀，認吳泳宏得請求之非財產上損害以30萬元
    為適當。
六、綜上所述，吳泳宏依民法第184條第1項、第195條第3項準用
    第1項前段之規定，請求洪冠明給付30萬元，及自起訴狀繕
    本送達翌日即106年7月29日（見司調卷149頁）起，至清償
    日止，按年息5%計算之利息，核屬有據，應予准許；逾此範
    圍之請求，為無理由，應予駁回，其假執行之聲請亦失所依
    據，應併予駁回。從而，原審就上開應准許部分，為洪冠明
    敗訴之判決，並依職權及洪冠明之聲請，分別准予供擔保為
    宣告假執行、免為假執行之諭知，及就上開不應准許部分，
    駁回吳泳宏之請求及假執行之聲請，於法並無違誤。兩造各
    就其敗訴部分提起上訴，分別指摘原判決不利於己之部分不
    當，求予廢棄改判，為無理由，均應予駁回。
七、兩造其餘之攻擊或防禦方法及未經援用之證據，經本院斟酌
    後，認為均不足以影響本判決之結果，無逐一詳予論駁之必
    要。併此敘明。
八、據上論結，本件兩造之上訴均為無理由，依民事訴訟法第44
    9條第1項、第78條，判決如主文。
中　　華　　民　　國　　109 　年　　3 　　月　　24　　日
　　　　　　　　　民事第三庭
                      審判長法  官  林玉珮
　　　　　　　　　　　　　　法  官  何君豪
                            法  官  徐淑芬
正本係照原本作成。
吳泳宏如不服本判決，應於收受送達後20日內向本院提出上訴書
狀，其未表明上訴理由者，應於提出上訴後20日內向本院補提理
由書狀（均須按他造當事人之人數附繕本）上訴時應提出委任律
師或具有律師資格之人之委任狀；委任有律師資格者，另應附具
律師資格證書及釋明委任人與受任人有民事訴訟法第466 條之1
第1項但書或第2項（詳附註）所定關係之釋明文書影本。如委任
律師提起上訴者，應一併繳納上訴審裁判費。
中　　華　　民　　國　　109 　年　　3 　　月　　24　　日
　　　　　　　　　　　　　　書記官  魏汝萍
附註：
民事訴訟法第466條之1（第1項、第2項）：
對於第二審判決上訴，上訴人應委任律師為訴訟代理人。但上訴
人或其法定代理人具有律師資格者，不在此限。
上訴人之配偶、三親等內之血親、二親等內之姻親，或上訴人為
法人、中央或地方機關時，其所屬專任人員具有律師資格並經法
院認為適當者，亦得為第三審訴訟代理人。